臺灣高等法院臺中分院民事判決
111年度再字第6號
再審  原告  祭祀公業江永盛

法定代理人  江福基  


訴訟代理人  陳昭全律師
複  代理人  陳葛耘律師
再審  被告  江豐慶  
            江  雄  
上二人共同
訴訟代理人  江鐵雄  
上列當事人間請求確認派下權不存在事件，再審原告對於民國11
0年3月9日本院109年度上字第88號確定判決提起再審，本院於11
1年5月3日言詞辯論終結，判決如下：
    主  文
再審之訴駁回。
再審訴訟費用由再審原告負擔。
    事實及理由
一、程序事項：
  ㈠民事訴訟法第500條第1項、第2項前段規定：「再審之訴，應
    於30日之不變期間內提起。前項期間，自判決確定時起算，
    判決於送達前確定者，自送達時起算；其再審之理由發生或
    知悉在後者，均自知悉時起算。」查再審原告不服本院109
    年度上字第88號判決（下稱原確定判決）提起上訴，經最高
    法院於民國110年12月22日以110年度台上字第2785號裁定(
    下稱原確定裁定)認上訴不合法而駁回上訴確定，並於111年
    1月11日送達再審原告(最高法院卷第161頁)，再審原告於11
    1年2月7日對原確定判決提起本件再審之訴（本院卷第3頁）
    ，未逾再審之不變期間，合先敘明。
　㈡再審原告除對本院原確定判決以有民事訴訟法第496條第1項
    第1款、第13款事由提起再審之訴，亦同時對原確定裁定，
    以有同條項第1款之事由，聲請再審。按對於審級不同之法
    院就同一事件所為之判決，提起再審之訴者，專屬上級法院
    合併管轄；但對於第三審法院之判決，係本於第496條第1項
    第9款至第13款事由，聲明不服者，專屬原第二審法院管轄
    ，民事訴訟法第499條第1項及第2項固分別定有明文，惟當
    事人提起第三審上訴，是否合法，係屬最高法院應依職權調
    查裁判事項，上訴人對最高法院以其上訴為不合法而駁回之
    裁定聲請再審，應依民事訴訟法第507條準用同法第499條第
    1項規定，專屬最高法院管轄，並無準用同條第2項規定之餘
    地(最高法院109年度台聲字第2472號裁定參照)。從而，再
    審原告就原確定裁定，以有民事訴訟法第496條第1項第1款
    事由聲請再審，應由最高法院管轄，本院將另以裁定移送最
    高法院，先予敘明。
二、再審意旨略以：
　㈠原確定判決有民事訴訟法第496條第1項第13款之「當事人發
    現未經斟酌之證物或得使用該證物者」之再審事由：
　　⒈再審原告於原確定判決言詞辯論終結後，輾轉由訴外人江
      錦崑、江宏清等人獲悉祭祀公業江永盛(下稱祭祀公業)第
      20世江寧官(號德軒)及其後代，已落腳宜蘭定居，而江寧
      官僅有子嗣江乾華一人，非如江氏大族譜記載有江如日、
      江如月、江如光等3人，此有江宏清轉發予再審原告法定
      代理人江福基之祖先墓碑照片可證(本院卷第25頁)。再審
      被告江雄主張其為江寧官之子江如光之後嗣，自與事實不
      符。
　　⒉系爭墓碑既係於前訴訟程序事實審之言詞辯論終結前已存
      在之證物，因再審原告不知有此證據存在，致未提出由法
      院審酌，自得據此提起再審之訴。　
　㈡原確定判決有民事訴訟法第496條第1項第1款「適用法規顯有
    錯誤」之再審事由：
　　⒈再審被告江雄已自認江德之真實姓名為江慶茂，惟原確定
      判決竟認定再審被告江雄之父為江鐵，江鐵之父為江枝旺
      ，江枝旺之父為江德，且江德與已絕嗣之江慶茂非同一人
      ，已違反當事人自認之規定，自有違反民事訴訟法第279
      條第1項之違法。
　　⒉再審被告江豐慶為江碧雲之子，江碧雲之父為江進火，江
      碧雲為江番婆之過戶子，均為兩造所不爭執。然派下系統
      表及更正系統表，並無24世江番婆之記載。雖持分協定書
      內之派下系統表，有24世江番婆之記載，然二份派下系統
      表之記載既有矛盾，原確定判決未審酌前開矛盾，逕為認
      定，自有違反論理法則。
　　⒊再審原告提出之日治時期土地登記簿謄本，其房份記載並
      無長房江寧官後代之情事存在；惟再審被告提出之同一時
      期之持分協定書，卻出現長房江寧官後代之紀錄，衡情，
      土地登記簿謄本係日本政府製作之公文書，自較持分協定
      書之私文書更具憑信性，原確定判決竟不採土地登記簿之
      記載，而採持分協定書之記載，自有違經驗法則。
　㈢聲明：
　　⒈原確定判決廢棄。
　　⒉確定再審被告對於再原審原告之派下權不存在。
三、得心證之理由：
　㈠按當事人發現未經斟酌之證物或得使用該證物者，得以再審
    之訴對於確定終局判決聲明不服。但以如經斟酌可受較有利
    益之裁判者為限，民事訴訟法第496條第1項第13款定有明文
    。查：
　　⒈再審原告於前訴訟程序提出「長生簿」為證，主張江寧官
      已絕嗣(一審卷一第42頁)，故再審被告自不可能為江寧官
      之後嗣而享有派下權等語。今又提出墓碑照片一紙，主張
      江寧官雖有子嗣，但僅有江乾華一人等語，其前後主張已
      互相矛盾。
　　⒉本院斟酌再審原告提出之墓碑照片，認仍無從受較有利益
      之裁判：
　　　⑴臺中市政府於65年5月10日所公告之派下全員名冊及派下
        系統表即載明，江永盛之長男江寧官，生有長男江如日
        、二男江如月、三男江如光，其中江如月雖絕嗣，但江
        如日、江如光均有子嗣；且江雄之父江鐵為江如日之派
        下子孫、江豐慶則為江如光之派下子孫。江豐慶更為祭
        祀公業之第一任管理委員，足見再審原告於向臺中市政
        府申請核備時，並不認為20世祖江寧官已經絕嗣。
　　　⑵前開公告之派下員名冊等資料，是依64年1月間編纂之「
        江氏大族譜」所製作。而「江氏大族譜」為臺中江氏宗
        祠濟陽堂江氏大族譜編纂委員會所編著，由中華譜系研
        編中心提供資料，主編為江克杉，助編有林靜雄、廖天
        來、廖錦沂等3人，校閱有江有勇、江茂錦等2人，資料
        採訪有江克杉、江克讓、江茂銓、江茂錦、李應惠、何
        金賜、林靜雄、林泰江、廖天來等9人（見一審卷一第1
        32頁正、反面），可合理推知「江氏大族譜」之編纂應
        具有相當之嚴謹性。
　　　⑶一審法院於前訴訟程序曾囑託財團法人中華工商研究院
        就再審原告提出之「長生簿」進行鑑定，認為「長生簿
        」之空白頁（未有任何文字記載部分）及以藍色便條紙
        夾頁處（即一審卷一第42頁正反頁部分），其紙張材質
        具有相似之分析結果，可研判為同一時期之造紙產物；
        以前後頁數相同筆畫之字跡進行墨跡之成分分析，顯示
        該等墨跡無近似成分之結果，研判「長生簿」雖為相近
        或同一時期完成之產物，惟其文字之書寫習慣有前後不
        一致之情形；另將本案鑑定標的系爭頁所載之人名以同
        宗各族譜進行史實考證，本案鑑定標的所載人名、地名
        為可驗證之結果，但無發現與系爭頁所載事項之史實考
        證結果，此有鑑定書可按。足見「長生簿」記載20世子
        孫大房寧官娶游、張二房，「子」字上面是空白，即代
        表未有生子乙事，並非事實。
　　　⑷江福基擔任祭祀公業之管理人時已取得「長生簿」，卻
        仍將再審被告列為祭祀公業之派下員，顯然已經過相當
        查證，詎於前訴訟程序先以「長生簿」之記載主張江寧
        官已絕嗣，今再以墓碑照片為相異之主張，其所為顯然
        矛盾而不足為採。
　　　⑸原確定判決係以再審原告首次申請核備檢附之派下系統
        表、更正系統表、變動系統表、派下員名冊、江氏大族
        譜、派下全員證明、登報資料、臺中市政府民國65年5 
        月10日函、持分協定書、土地登記簿、日據時期戶籍謄
        本、臺灣總督府臺灣戶口規則及戶口調查規程、日治時
        期戶籍登記法律及用語編譯、財團法人中華工商研究院
        鑑定研究報告書內容等件，參互以察，認定祭祀公業之
        20世祖江寧官並未絕嗣，其子嗣應為江如日、江如月、
        江如光等3人，而再審被告則分別為江如日、江如光之
        後嗣，確為祭祀公業之派下子孫，為其論斷之依據。本
        件再審原告所提墓碑照片，不僅與再審原告於前訴訟程
        序主張之事實相矛盾，亦不足以推翻前開認定，其據此
        主張再審，自無理由。
  ㈡再審原告另主張原確定判決違反民事訴訟法第279條第1項自
    認之規定，以及論理法則、經驗法則等語，查：
　　⒈所謂自認，指當事人對於他造所主張不利於己之事實， 在
      訴訟上承認其為真實，即與相對人為相一致之陳述，始足
      當之；且自認人能證明與事實不符者，亦得撤銷自認，民
      事訴訟法第279條第3項亦有明定。查，本件一審為爭點整
      理時，雖將「江鐵之23世祖江德真實姓名為江慶茂」列為
      兩造之不爭執事項㈦（見一審卷二第163頁反面）。然再審
      原告於本院109年11月3日二審言詞辯論期日已表示對原審
      所列不爭執事項㈦有爭執（見二審卷二第265、266頁）。
      此外，原確定判決以持分協定書內之派下系統表記載江枝
      旺之父為江德，江德之父即江枝旺之祖父為江志長（見一
      審卷一第220頁），與派下系統表及更正系統表記載江枝
      旺之祖父為江志長係屬相符，因此認定江枝旺之父應無可
      能為江寧官三男如光派下已絕嗣之江慶茂，從而認定江德
      之真實姓名應非江慶茂，縱江慶茂已絕嗣，亦無從認定江
      雄並非祭祀公業之派下員等情，係依據再審被告之前開相
      關舉證而為認定，茲再審被告既已證明其所為自認與事實
      不符，參照前開說明，自得撤銷自認。從而原確定判決未
      依再審被告已撤銷之自認為事實認定，自無違法。
　　⒉按民事訴訟法第496條第1項第1款所謂適用法規顯有錯誤，
      係指確定判決所適用之法規顯然不合於法律規定，或與司
      法院現尚有效及大法官會議之解釋顯然違反，或消極不適
      用法規，顯然影響判決者而言，並不包括判決理由矛盾、
      理由不備、取捨證據失當、調查證據欠周、漏未斟酌證據
      、認定事實錯誤等情形在內(最高法院111年度台聲字第63
      0號裁定參照)。本件再審原告主張原確定判決關於有無第
      24世江番婆存在之事實，採認持分協定書之記載，而不採
      認日治時期土地登記簿或派下系爭表、更正系爭表之記載
      ，有違驗經法則及論理法則等語。惟核其再審起訴狀所載
      內容，係就原確定判決取捨證據、認定事實、適用法律之
      職權行使為論斷，而非表明原確定判決有如何合於適用法
      規顯有錯誤，難認已合法表明再審理由。
　㈢綜上，原確定判決並無適用法規顯有錯誤，或就足影響於判
    決之重要證物，漏未斟酌之違法，再審原告據此提起再審之
    訴，為無理由，應予駁回。　　
四、結論：本件再審之訴為無理由，爰判決如主文。
中　　華　　民　　國　　111 　年　  5   　月　　17　　日
　　            民事第七庭    審判長法　官 王　銘
　　　　　　　　　　　　　　        法　官 唐敏寶
　　　　　　　　　　　　　　　      法　官 高英賓
正本係照原本作成。
如不服本判決，應於收受送達後二十日內向本院提出上訴書狀，
其未表明上訴理由者，應於提出上訴後二十日內向本院補提理由
書狀（均須按他造當事人之人數附繕本）。
因疫情而遲誤不變期間，得向法院聲請回復原狀。
上訴時應提出委任律師或具有律師資格之人之委任狀；委任有律
師資格者，另應附具律師資格證書及釋明委任人與受任人有民事
訴訟法第四百六十六條之一第一項但書或第二項所定關係之釋明
文書影本。如委任律師提起上訴者，應一併繳納上訴裁判費。

                                    書記官 吳伊婷

中　　華　　民　　國　　111 　年　　5 　　月　　17　　日